ACORDAO-COMPLETO-2407107

ACÓRDÃO 10204/2020 ATA 33/2020 - SEGUNDA CÂMARA

VISTOS, relatados e discutidos estes autos que tratam de Tomada de Contas Especial (TCE) instaurada pela Caixa Econômica Federal (Caixa) , em desfavor dos Srs. Alfredo Arantes da Rocha (gestão 2001/2004) , Ipácio Divino de Oliveira (gestão 2005/2008) , Gaspar Alves de Souza (gestão 2009/2012) e Roberto de Faria Salomão (gestão 2013/2016) , todos ex-prefeitos de Doverlândia/GO, em razão da impugnação total das despesas realizadas com os recursos repassados àquele município, por meio do Contrato de Repasse 128.249-81/2001, para a "execução de Ação de Saneamento Básico - Esgotamento Sanitário";
ACORDAM os Ministros do Tribunal de Contas da União, reunidos em sessão da 2ª Câmara, ante as razões expostas pelo relator, em:
9.1. considerar revel o Sr. Ipácio Divino de Oliveira (CPF XXX.201.561-XX) , Prefeito de Doverlândia/GO, na gestão 2005-2008;
9.2. rejeitar as alegações de defesa apresentadas pelo Sr. Gaspar Alves de Souza (CPF XXX.826.041-XX) , Prefeito de Doverlândia/GO, na gestão 2009-2012;
9.3. com fundamento nos arts. 1º, inciso I, 16, inciso III, alínea "c", da Lei 8.443/1992 c/c os arts. 19 e 23, inciso III, da mesma Lei, e com arts. 1º, inciso I; 209, inciso III; 210 e 214, inciso III, do Regimento Interno, que sejam julgadas irregulares as contas do Sr. Ipácio Divino de Oliveira (CPF XXX.201.561-XX) , Prefeito de Doverlândia/GO, na gestão 2005-2008 e do Sr. Gaspar Alves de Souza (CPF XXX.826.041-XX) , Prefeito de Doverlândia/GO, na gestão 2009-2012, condenando-os, solidariamente, ao pagamento das quantias a seguir especificadas, com a fixação do prazo de quinze dias, a contar da notificação, para comprovar, perante o Tribunal (art. 214, inciso III, alínea "a", do Regimento Interno) , o recolhimento da dívida aos cofres do Tesouro Nacional, atualizada monetariamente e acrescida dos juros de mora, calculados a partir das datas discriminadas, até a data do recolhimento, na forma prevista na legislação em vigor.
	VALOR ORIGINAL (R$) 
	DATA DA OCORRÊNCIA

	70.204,75
	18/12/2002

	109.261,16
	12/02/2003

	144.402,79
	11/04/2003

	44.118,97
	18/08/2004

	31.212,05
	30/12/2004

9.4. aplicar individualmente ao Sr. Gaspar Alves de Souza (CPF XXX.826.041-XX) , Prefeito de Doverlândia/GO, na gestão 2009-2012, a multa no valor de R$ 100.000,00 (cem mil reais) , prevista no art. 57 da Lei 8.443/92 c/c o art. 267 do RI/TCU, fixando-lhes o prazo de quinze dias, a contar da notificação, para que comprove, perante o Tribunal (art. 214, III, a, do Regimento Interno do TCU) , o recolhimento da dívida aos cofres do Tesouro Nacional, atualizada monetariamente desde a data do presente acórdão até a do efetivo recolhimento, se pagas após o vencimento, na forma da legislação em vigor;
9.5. autorizar, desde logo, nos termos do art. 28, inciso II, da Lei 8.443/1992, a cobrança judicial dos responsáveis, caso não atendidas as notificações;
9.6. autorizar desde logo, se requerido pelos responsáveis, o pagamento da dívida em até 36 parcelas mensais e consecutivas, nos termos do art. 26 da Lei 8.443/1992 c/c o art. 217 do Regimento Interno, fixando-lhes o prazo de quinze dias, a contar do recebimento da notificação, para comprovarem perante o Tribunal o recolhimento da primeira parcela, e de trinta dias, a contar da parcela anterior, para comprovar o recolhimento das demais parcelas, devendo incidir sobre cada valor mensal, atualizado monetariamente, os juros de mora devidos, na forma prevista na legislação em vigor, alertando-os que a falta de comprovação do recolhimento de qualquer parcela importará no vencimento antecipado do saldo devedor, nos termos do § 2º do art. 217 do Regimento Interno deste Tribunal;
9.7. enviar cópia deste Acórdão à Caixa Econômica Federal, aos responsáveis e ao Município de Doverlândia/GO, para ciência, e ao Procurador-Chefe da Procuradoria da República no Estado de Goiás, nos termos do § 3º do art. 16 da Lei 8.443/1992 c/c o § 7º do art. 209 do Regimento Interno do TCU, para adoção das medidas que entender cabíveis, informando-os que esta deliberação, acompanhada do Relatório e Voto que a fundamentam, está disponível para consulta no endereço www.tcu.gov.br/acordaos.

Tomada de Contas Especial instaurada pela Caixa Econômica Federal (Caixa), em desfavor dos Srs. Alfredo Arantes da Rocha (gestão 2001/2004), Ipácio Divino de Oliveira (gestão 2005/2008), Gaspar Alves de Souza (gestão 2009/2012) e Roberto de Faria Salomão (gestão 2013/2016), todos ex-prefeitos de Doverlândia/GO, em razão da impugnação total das despesas realizadas com os recursos repassados àquele município, por meio do Contrato de Repasse 128.249-81/2001, para a execução de Ação de Saneamento Básico  Esgotamento Sanitário.

Segunda Câmara

Município de Doverlândia - GO.

3. Interessado/Responsáveis:
3.1. Interessado: Ministério das Cidades (extinto), atual Ministério do Desenvolvimento Regional; Caixa Econômica Federal.
3.2. Responsáveis: Alfredo Arantes da Rocha (XXX.874.781-XX); Gaspar Alves de Souza (XXX.826.041-XX); Ipácio Divino de Oliveira (XXX.201.561-XX); Roberto de Faria Salomão (XXX.877.261-XX).

13.1. Ministros presentes: Ana Arraes (Presidente), Augusto Nardes (Relator), Aroldo Cedraz e Raimundo Carreiro.
13.2. Ministros-Substitutos presentes: Marcos Bemquerer Costa e André Luís de Carvalho.

AUGUSTO NARDES

Transcrevo a seguir, com ajustes de forma, a derradeira instrução de peça 47 lavrada por auditor da Secretaria de Controle Externo de Tomada de Contas Especial (SecexTCE) , que contou com a anuência do corpo dirigente daquela unidade (peças 48 e 49) :
"INTRODUÇÃO
	Cuidam os autos de tomada de contas especial instaurada pela Caixa Econômica Federal (Caixa) em desfavor dos Srs. Alfredo Arantes da Rocha (gestão 2001/2004) , Ipácio Divino de Oliveira (gestão 2005/2008) , Gaspar Alves de Souza (gestão 2009/2012) e Roberto de Faria Salomão (gestão 2013/2016) , todos ex-prefeitos de Doverlândia, em razão da impugnação total das despesas realizadas com os recursos repassados ao município de Doverlândia/GO, por meio do Contrato de Repasse 128.249-81/2001 (peça 1, p. 62-72) , tendo por objeto 'a execução de Ação de Saneamento Básico - Esgotamento Sanitário', conforme plano de trabalho à peça 1, p. 40-52.
HISTÓRICO 
2.	Conforme disposto na cláusula quarta do Contrato de Repasse 128.249-81/2001 (peça 1, p. 64) , foram previstos inicialmente recursos no valor total de R$ 710.333,39, sendo o montante de R$ 700.000,00 à conta da União e de R$ 10.333,39 à conta do município. Esses recursos foram repassados mediante a ordem bancária 2002OB002365, no valor de R$ 700.000,00, emitida em 12/8/2002 (peça 1, p. 152, 190) . Posteriormente, o valor contratual sofreu aditivo referente à contrapartida que passou a ser R$ 73.661,59, correspondendo a 9,52% do empreendimento, que totalizou R$ 773.661,59 (peça 1, p. 2) .
3.	Do valor transferido, foi efetivamente desbloqueado pela Caixa o valor de R$ 399.199,72 dos recursos federais, conforme controle de desbloqueio, extratos bancários (peça 1, p. 128-144) e parecer PA/GIDUR/AN 1/13 (peça 1, p. 2) , nas seguintes datas:
	Data do Desbloqueio
	Data do crédito em conta
	Valor
	Contrapartida
	Total
	Data da prestação de contas

	12/12/2002
	18/12/2002
	70.204,75
	702,04
	70.906,80
	10/12/2002

	07/02/2003
	12/2/2003
	109.261,16
	1.092,61
	110.353,77
	25/3/2003

	03/04/2003
	11/4/2003
	144.402,79
	1.444,03
	145.846,82
	1/4/2004

	28/07/2004
	18/8/2004
	44.118,97
	441,19
	44.560,16
	21/12/2004

	14/12/2004
	30/12/2004
	31.212,05
	341,55
	31.553,60
	21/12/2004

	Total
		399.199,72
	4.021,42
	403.221,15
	
4.	O ajuste teve vigência no período de 31/12/2001 a 30/3/2015 após várias prorrogações de prazo (peça 1, p. 76-104) , sendo a data final para apresentação da prestação de contas de até sessenta dias após a data de autorização de saque da última parcela transferida (peça 1, p. 70-72) . Foram encaminhadas as prestações de contas parciais, sendo todas aprovadas pela Caixa (peça 1, p. 4) .
5.	A obra foi realizada pela empresa Embrace - Empresa Brasil Central de Engenharia Ltda., CNPJ: 01.542.489/0001-96, contratada pelo município. Durante a execução, a Caixa realizou quatro vistorias na obra, conforme Relatórios de Acompanhamento - RAE Setor Público (peça 1, p. 106-126) , nas datas 3/12/2002, 26/2/2003 e 7/5/2004. Com exceção da primeira vistoria (peça 1, p. 106-108) , consta glosa de valores relativa à diferença de quantitativos de serviços executados e dos previstos na planilha orçamentária aprovada nos relatórios das vistorias realizadas (peça 1, p. 110-120) . Também há o registro de paralisação da obra no relatório de 10/12/2004 (peça 1, p. 124-126) .
6.	Em 27/12/2013, o Parecer PA/GIDUR/AN 1/13 (peça 1, p. 2-8) apurou a execução acumulada de 59,96% do total previsto, correspondendo a R$ 463.908,43. Com a execução desse percentual, o objeto não pôde cumprir com os objetivos previstos no plano de trabalho.
7.	O fato ensejador para a instauração do processo de tomada de contas especial foi a situação de obra paralisada e deteriorada em decorrência da ação do tempo. O contratado foi cientificado da citada irregularidade, por meio de ofícios, e-mails, contatos telefônicos e reuniões na Caixa, sem obter êxito na solução dos problemas. Assim, foram expedidas notificações aos ex-gestores, alertando que, caso não houvesse regularização, seria instaurado processo de TCE (peça 1, p. 10-38) .
8.	Em 10/2/2015, foi autuado o processo de TCE, no qual o Relatório do Tomador de Contas 35/2015 (peça 1, p. 168-176) caracterizou a responsabilidade solidária do Sr. Alfredo Arantes da Rocha (2001-2004) , por ser o gestor que recebeu e aplicou os recursos repassados até o percentual na qual a obra se encontra, tendo tempo hábil para finalizar; e dos Srs. Ipácio Divino de Oliveira (2005-2008) , Gaspar Alves de Souza (2009-2012) e Roberto de Faria Salomão (2013-2016) , por não darem continuidade à execução do empreendimento e não justificarem quais as irregularidades impeditivas para a continuidade da obra, visto que os recursos remanescentes mais as atualizações monetárias permaneciam bloqueadas em conta de aplicação vinculada ao contrato e a permanência da vigência contratual. Assim, registrou-se como motivo da TCE o não cumprimento do objeto pactuado no Contrato de Repasse 128.249-81/2001, com o débito original apurado em R$ 399.199,72, valor esse referente ao montante dos recursos desbloqueados.
9.	O processo de TCE foi encaminhado ao controle interno, que emitiu o Relatório de Auditoria 1620/2015 (peça 1, p. 200-202) , o qual concordou com a análise do tomador, destacando a morosidade quanto à instauração da TCE pela Caixa. Também foi emitido o Certificado de Auditoria, que confirmou a irregularidade das contas (peça 1, p. 204) , sendo acompanhado pelo Parecer do Dirigente (peça 1, p. 205) . Em seguida, o processo foi remetido ao ministro da pasta, que emitiu o Pronunciamento Ministerial atestando ter conhecimento das conclusões sobre a irregularidade das contas (peça 1, p. 210) .
10.	Após a fase interna da TCE, o processo foi encaminhado ao TCU, cuja instrução inicial (peça 2) apontou a existência de várias lacunas de informação que prejudicavam a verificação da ocorrência de dano ao erário, bem como a análise da responsabilização pelas irregularidades que teriam dado causa ao suposto dano. Por consequência, essa instrução concluiu pela promoção de diligência à Caixa e à prefeitura de Doverlândia.
11.	Em cumprimento ao pronunciamento da Unidade (peça 3) , as diligências foram efetivadas por meio dos Ofícios 69/2016 e 68/2016 (peças 4 e 5) e nos seguintes termos:
À Caixa:
a) Informe o percentual e valor efetivamente executado do Contrato de Repasse 128.249-81/2001, pois o PA/GIDUR/AN 0001/13, datado de 27/12/2013, informou a execução de 59,96% do total previsto, correspondendo a R$ 463.908,43 e o Relatório de Acompanhamento de Empreendimento datado de 10/12/2004 apontou a execução de 52,12%, correspondendo a R$ 403.221,15. Caso tenha sido executado 59,96%, informe os motivos que levaram a liberação de apenas R$ 399.199,72;
b) Informe as causas da paralisação e da não conclusão da obra, informando se ocorreu por culpa do repassador, por culpa da empreiteira, por culpa do gestor anterior ou do atual, ou por outros fatores. Ou seja, identificando de forma inequívoca os responsáveis à paralisação da obra;
c) Demonstre as medidas tomadas, no período de vigência do contrato de repasse, junto à prefeitura objetivando a retomada e conclusão da mesma e, encaminhe as manifestações e/ou justificativas apresentadas pelos responsáveis;
d) Informe se hoje ainda é possível aproveitar os serviços executados (retomada da obra) ou se houve deterioração total da obra pela ação do tempo;
e) Informe quando e porque ocorreu o bloqueio dos valores, uma vez que as prestações de contas parciais de todos os valores liberados foram aprovadas e o RAE de 10/12/2004 não apontou irregularidades na execução dos serviços, conforme informação GIDUR 0001/13;
f) Informe os motivos que levaram a Caixa a prorrogar sistematicamente a vigência do contrato de repasse por período superior a doze anos, considerando que a obra encontrava-se paralisada desde 2004 e os gestores municipais não retomaram a execução dos serviços objeto do contrato.
À Prefeitura de Doverlândia:
a) Encaminhe cópia do contrato e aditivos, se houver, firmado entre a prefeitura de Doverlândia e a empresa EMBRACE - Empresa Brasil Central de Engenharia Ltda., CNPJ: 01.542.489/0001-96, para a implantação da estação de tratamento de esgoto, com recursos oriundos do Contrato de Repasse 128.249-81/2001; 
b) Informe se este contrato ainda está vigendo, se não, esclareça quando foi encerrado e seus motivos; 
c) Informe quais foram os motivos que levaram a paralisação da respectiva obra em 2004 e porque a mesma não foi concluída; 
d) Informe se houve perda total dos serviços executados relativos ao citado contrato.
12.	Os jurisdicionados encaminharam respostas aos ofícios (peças 7 e 11) , as quais foram analisadas por meio da instrução de peça 13, que considerou atendidas as diligências efetuadas. 
13.	Na citada instrução de peça 13, concluiu-se que o motivo da instauração da TCE foi o não cumprimento do objeto pactuado no contrato de repasse, conforme o Relatório do Tomador (peça 1, p. 168-176) e Relatório de Auditoria (peça 1, p. 200-202) . Constatou também a existência, de fato, dos pressupostos de constituição e desenvolvimento válido e regular do processo.
14.	Em seguida, ratificou-se a quantificação de débito realizada pela Caixa, a qual imputou o valor total dos recursos repassados à prefeitura de Doverlândia (R$ 399.199,72) , em razão da execução parcial de 59,96%, sem funcionalidade. 
15.	Com relação à responsabilização, diferentemente da Caixa e CGU, entendeu-se por responsabilizar apenas o Sr. Alfredo Arantes da Rocha (gestão 2001/2004) , uma vez que não havia logrado concluir a obra, mesmo havendo recursos financeiros para tanto, afastando a responsabilidade de todos os seus sucessores arrolados na TCE: Srs. Ipácio Divino de Oliveira (gestão 2005-2008) , Gaspar Alves de Souza (2009-2012) e Roberto de Faria Salomão (2013-2016) , por terem adotado medidas no sentido de resguardar o erário.
16.	Assim, propôs-se a realização de citação nos termos que segue, acatada pela Unidade Técnica (peças 14 e 15) :
a)	 realizar a citação do Sr. Alfredo Arantes da Rocha, CPF XXX.874.781-XX, com fundamento nos arts. 10, § 1º, e 12, incisos I e II, da Lei 8.443/1992 c/c o art. 202, incisos I e II, do RI/TCU, para que, no prazo de quinze dias, apresente alegações de defesa e/ou recolha aos cofres do Tesouro Nacional a quantia abaixo indicada, atualizada monetariamente a partir da respectiva data até o efetivo recolhimento, abatendo-se na oportunidade a quantia eventualmente ressarcida, na forma da legislação em vigor, em decorrência da execução parcial do objeto do Contrato de Repasse 128.249-81/2001 (59,96%) , contrariando o item 3.2, alínea 'a' do referido contrato, sem atesto de funcionalidade, conforme apurado pela Caixa, em seu Relatório de TCE 35/2015, datado de 10/2/2015. 
	Data 
	Valor 

	18/12/2002
	70.204,75

	12/02/2003
	109.261,16

	11/04/2003
	144.402,79

	18/08/2004
	44.118,97

	30/12/2004
	31.212,05

	Total
	399.199,72

17.	Citado regularmente, o Sr. Alfredo Arantes da Rocha permaneceu silente, dando ensejo à proposta de declarar sua revelia, com julgamento de suas contas pela irregularidade, condenando-o ao débito apurado, sem aplicação de multa, ante a configuração de prescrição da pretensão punitiva, conforme item 23 da instrução de peça 21.
18.	Acolhida a proposta pela Unidade Técnica (peças 22-23) e pelo MP/TCU (peça 24) , submeteu-se à apreciação do relator, Min. Augusto Nardes, que entendeu haver lacunas no processo, não estando ainda maduro para o julgamento, ante a falta de elementos mínimos para se aferir a responsabilidade dos agentes públicos e eventualmente da empresa contratada (peça 25) .
19.	Nesse sentido, restituiu os autos à Secex/GO para esclarecer, em síntese, as seguintes questões:
a)	Quais as causas da paralisação da obra de construção do sistema de esgotamento sanitário de Doverlândia;
b)	Se há possibilidade de ter havido (ou de haver) aproveitamento da parcela dos serviços executados pela Construtora Embrace;
c)	Se o fato de as obras terem sido financiadas por mais dois convênios (210/2000 e 3212/2001) firmados com a Funasa, além do presente contrato de repasse, pode ter influenciado na paralisação e descontinuidade do objeto do Contrato de Repasse 128.249-81/2001, e consequentemente no juízo de responsabilidade afeto ao potencial dano ao erário apurado nos autos.
20.	Ao final, o despacho destacou que além de esclarecer esses questionamentos a instrução seguinte deveria conter a precisa identificação da ilicitude, as condutas antijurídicas cometidas pelos agentes públicos ou pela empresa Embrace e o nexo de causalidade entre essas e o resultado danoso, podendo a unidade técnica, para tanto, valer-se de diligências, inspeções e outras medidas saneadoras que considerar necessárias, autorizando a realização das citações subsequentes à análise das questões relacionadas no item anterior.
21.	Em cumprimento ao despacho do relator e por meio da instrução de peça 29, as peças dos autos foram reanalisadas, objetivando: i) confirmar se as obras de construção do sistema de esgotamento sanitário de Doverlândia foram custeadas com recursos do Convênios 210/2000 e 3.212/2001, além do Contrato de Repasse 128.249-81/2001; ii) verificar as causas da paralisação das obras de esgotamento sanitário; (iii) analisar a possibilidade de aproveitamento da parcela dos serviços executados pela Embrace; e iv) verificar as implicações das análises dos itens anteriores na identificação dos responsáveis e quantificação do débito.
22.	Em síntese a instrução de peça 29 apontou:
22.1	Quanto aos recursos financiadores das obras do esgotamento sanitário em Doverlândia/GO:
a) verificou-se que houve duas licitações promovidas pela prefeitura de Doverlândia, uma visando a contratação de empresa para implantação do sistema de água tratada (Tomada de Preço 1/2000) e outra para as obras de esgotamento sanitário (Tomada de Preço 2/2000) . Tais licitações resultaram na assinatura de dois contratos com a empresa Embrace: um para implantação de sistema de água tratada, no valor de R$ 1.381.174,62 (peça 6, p. 38-42, do TC Processo 022.103/2009-8) , e outro para execução de serviços de infraestrutura nas áreas de iluminação pública e sistema de esgoto sanitário, no valor de R$ 1.358.367,23 (peça 7, p. 5) .
b) O primeiro contrato foi parcialmente financiado pelo Convênio 3212/2001 e o segundo pelo CR 128.249-81/2001, também de forma parcial. Entretanto, não foi possível concluir com precisão se os Convênios 208/2000, 209/2000 e 210/2000 financiaram tais contratos, apesar de terem objetos similares, no caso, os Convênios 208/2000 e 209/2000 para execução do abastecimento de água e o Convênio 210/2000 para o sistema de esgotamento sanitário. 
c) Esses instrumentos (208/2000, 209/2000 e 210/2000) encontram-se concluídos, consoante o status informado no site do Portal da Transparência (peças 26-27) , e com suas prestações de contas aprovadas, conforme informações constantes no TC Processo 022.103/2009-8, peça 6, p. 5-14. Dessa forma, não caberia propor diligência à Funasa no sentido de confirmar se tais convênios financiaram os contratos com a Embrace, pois os únicos instrumentos com problemas na prestação de contas são o Convênio 3212/2001 e o CR 128.249-81/2001 que, apesar de financiar contratos de execução distintos, os problemas consignados na prestação de contas do primeiro poderiam ter afetado a continuidade do segundo, pelo fato de ser a mesma empresa executora (Embrace) . Tal inferência será melhor analisada no tópico a seguir. 
22.2	Causas de paralisação das obras do Contrato de Repasse 128.249-81/2001
a) as obras foram paralisadas primeiramente na gestão do ex-prefeito Alfredo Arantes da Rocha, consoante as informações dadas pela Caixa, por meio do Relatório de Acompanhamento de Empreendimento de 10/12/2004 (peça 1, p. 126) . Tendo em vista que a execução era de 52,12% naquela ocasião, infere-se que a paralisação pode ter sido em virtude das condições climáticas do mês de dezembro, no qual o Estado de Goiás tem um regime de chuvas forte, sendo prática comum na área de engenharia suspender as obras, principalmente as de infraestrutura, durante o referido mês.
b) no início de 2005, houve troca de gestores municipais, assumindo a gestão do município o Sr. Ipácio Divino de Oliveira, o qual fora notificado pela Funasa sobre os problemas da prestação de contas do Convênio 3212/2001. Apesar de a documentação da prestação de contas do Convênio 3212/2001 ter sido encaminhada em 24/11/2003 pelo ex-prefeito Alfredo Arantes da Rocha (peça 1, p. 46-50) , contendo o termo de aceitação da obra, a relação de pagamentos e outros documentos, o parecer técnico da Funasa considerou que a obra não fora concluída, pois a ETA não estava funcionando. 
c) nesse período de 2004, último ano de mandato do Sr. Alfredo Arantes da Rocha, a Embrace alegou que efetuara alguns ajustes na execução da estação de tratamento de água, tendo a confirmação do ex-prefeito, conforme registro feito nas alegações de defesa da empresa (TC Processo 022.103/2009-8 - peça 5, p. 58-68) , na qual juntou como provas: relatório de contas pagas por centro de custo, anotações de pendências, diário de obra e memorando interno, todos da empresa (peça 8, p. 18-43 do TC Processo 022.103/2009-8) ; e também nas justificativas apresentadas pelo ex-prefeito à Funasa, quando da notificação da TCE na fase interna (peça 3, p. 33-48) . Nesses documentos, consta a alegação que o prefeito sucessor se recusava a dar recebimento das obras da estação de tratamento de água por questões político-partidárias.
d) o prefeito sucessor, Sr. Ipácio Divino de Oliveira, alegou ter rescindido administrativamente todos os contratos celebrados com a Embrace, referentes às obras de esgoto sanitário e do sistema de tratamento de água, por meio do Decreto Municipal 63/2005, de 12/4/2005 (peça 12, p. 4-11) , em razão das pendências contidas no processo de prestação de contas do Convênio 3212/2001, que não foram saneadas a contento pela Embrace e pelo ex-prefeito. Ao mesmo tempo, o Sr. Ipácio Divino de Oliveira autorizou a contratação de profissional para periciar as obras e decretou a retomada da obra para o município gerir por administração direta ou por terceiros mediante nova licitação.
e) a Funasa realizou inspeção in loco nas obras do sistema de tratamento de água, por determinação do TCU, em 16/3/2010, cujo relatório listou vários problemas de execução em relação ao material empregado na obra, além de modificações não autorizadas no projeto aprovado pela Funasa do Convênio 3212/2001, evidenciando, assim, que as pendências não foram resolvidas durante a gestão do ex-prefeito Alfredo Arantes da Rocha (peça 9, p. 29- peça 10, p. 6, do TC Processo 022.103/2009-8) , razão essa motivadora da rescisão contratual com a empresa Embrace.
f) Apesar de várias ações administrativas terem sido tomadas pelo Sr. Ipácio Divino de Oliveira durante sua gestão (peça 12, p. 18-23 e 29-30) , as obras do sistema de esgotamento sanitário não foram retomadas por ele, nem pela gestão posterior do Sr. Gaspar Alves de Souza (gestão 2009/2012) , sendo reiniciadas apenas na gestão do Sr. Roberto de Faria Salomão (gestão 2013/2016) , a partir da assinatura do Convênio 1024/2013 entre o município e a Saneago, tendo como previsão de entrega setembro/2016, conforme informação contida na resposta de diligência (peça 7) . 
22.3	Possibilidade de aproveitamento da parcela dos serviços executados pela Embrace
a) na declaração emitida pela Saneago em 15/12/2015 (peça 7, p. 10) consta a informação de que as  obras de implantação do Sistema de Esgotamento Sanitário de Doverlândia/GO, constituída de redes, ligações, estação elevatória de esgoto, linha de recalque, emissário, estação elevatória final e estação de tratamento de esgoto, foram iniciadas com recursos provenientes do Contrato de Repasse nº .0128.549-81/2001 (Siafi 440867) , do município de Doverlândia/ GO, estando sob sua responsabilidade a conclusão das obras e futura operação e manutenção.
b) para saber da possibilidade de aproveitamento das obras realizadas pela Embrace com recursos do Contrato de Repasse 128.249-81/2001, fazia-se necessário diligenciar a Saneago para obtenção das informações e documentos necessários à análise.
22.4	Implicações das análises dos itens anteriores na identificação dos responsáveis e quantificação do débito
a) a identificação dos responsáveis e quantificação do dano somente seria possível após a obtenção das respostas à diligência à Saneago a ser proposta.
23.	Constatou-se assim a necessidade de diligenciar a Saneago para a obtenção de outros elementos de convicção, antes da identificação dos responsáveis e quantificação do dano, o que foi proposto nos seguintes termos:
	a) realizar diligência, com fundamento nos arts. 10, § 1º, e 11 da Lei 8.443/1992 c/c o art. 157 do RI/TCU, à Saneamento Goiás S.A., com envio de cópia dos relatórios da Caixa (peça 1, p. 106-126) e da declaração da Saneago (peça 7, p. 10) juntamente ao ofício, para que, no prazo de quinze dias, sejam encaminhados:
	a.1) as seguintes informações: qual foi o aproveitamento das obras realizadas pela Embrace no âmbito do Contrato de Repasse 128.249-81/2001, quando a Saneago assumiu as obras de conclusão do sistema de esgotamento sanitário de Doverlândia, considerando que a obra foi paralisada com execução de 84,48% das lagoas (maturação e anaeróbica) , 16,82% do emissário final, 26,67% de urbanização na área da ETE e 7,46% de material hidráulico; se a obra foi concluída e quando; se as obras da ETE estão em funcionamento e desde quando; e quais os recursos financiadores da obra; 
	a.2) os seguintes documentos: relatório fotográfico do início e fim da obra em tela; cópia do termo de recebimento definitivo da obra, se houver; e cópia do Convênio 1024/2013 e dos contratos de execução da obra com a Sanefer e com outras empresas que participaram da execução das obras de esgotamento sanitário de Doverlândia, acompanhados das respectivas planilhas orçamentárias, em formato Excel editável.
24.	Realizada a diligência através do Ofício 140/2019 (peça 31) , vieram aos autos as respostas de peças 32 e 33, que foram analisadas no exame técnico da instrução de peça 35, que abaixo reproduzimos.
EXAME TÉCNICO
25.	 Nas respostas encaminhadas (peças 32 e 33) a Saneago informou o seguinte:
a) qual foi o aproveitamento das obras realizadas pela Embrace no âmbito do Contrato de Repasse 128.249-81/2001?
Resposta: Somente os serviços executados relativos a escavação das lagoas (parcialmente) , o cercamento da área e seu cinturão verde foram aproveitados.
b) quando a Saneago assumiu as obras de conclusão do sistema de esgotamento sanitário de Doverlândia, considerando que a obra foi paralisada com execução de 84,48% das lagoas (maturação e anaeróbica) , 16,82% do emissário final, 26,67% de urbanização na área da ETE e 7,46% de material hidráulico; se a obra foi concluída e quando; se as obras da ETE estão em funcionamento e desde quando; e quais os recursos financiadores da obra.
Resposta: a Saneago assumiu o compromisso com o Município de Doverlândia, por meio do Convênio 1024/2013 (peça 32, p. 4-13) , pela finalização do sistema de esgotamento sanitário, além dos demais serviços relativos à estação de tratamento de esgoto, redes coletoras, ligações domiciliares, estações elevatórias, linha de recalque, emissário e estação elevatória final.
	A empresa contratada pelo município, Sanefer Construções e Empreendimentos Ltda. abandonou a execução das obras antes de sua conclusão, tendo executado tão somente a totalidade das redes coletoras, das ligações domiciliares e 75,52% da estação de tratamento de esgoto - ETE.
	As obras não foram concluídas e não alcançaram funcionalidade. Os recursos aplicados nas obras objeto do Convênio 1024/2013 foram próprios da Saneago. A vigência do convênio expirou em 9/2/2017.
26.	 A Saneago encaminhou ainda o relatório fotográfico das obras realizadas (peça 33, p. 33-36) , bem como foto de satélite da estação de tratamento de esgoto como foi encontrada pela empresa e como está atualmente (peça 33, p. 37-38) , além dos demais documentos solicitados (peças 32, p. 14-32 e 33, p. 1-31) .
27.	 Os elementos trazidos pela Saneago revelam que as obras objeto do Convênio 1024/2013 não foram concluídas e não obtiveram funcionalidade, em razão do abandono de sua execução pela empresa Sanefer. Tendo a vigência do convênio expirada em 9/2/2017 e não havendo outras informações nos autos, nem tampouco informações da Saneago a respeito, é razoável supor que não houve retomada das obras objeto do aludido convênio.
28.	 A Saneago apontou que teria aproveitado parcialmente os serviços de escavação das lagoas, o cercamento da área e o cinturão verde. Todavia, não apontou financeiramente o montante estimado das obras em tese aproveitadas. Na última visita realizada, a Caixa apontou a seguinte execução (reprodução parcial do quadro de peça 1, p. 124) :
	Item
	Obra
	Total item
	Exec. acumulada (%) 
	Exec. acumulada (R$) 

	4
	Lagoas (maturação e anaeróbia) 
	432.335,05
	84,48
	365.216,81

	9
	Urbanização
	93.880,70
	26,67
	25.035,14

29.	 Em tese, o aproveitamento informado pela Saneago haveria de ser calculado sobre os valores aplicados nos itens de serviços acima reproduzidos, uma vez que os demais itens indicados na peça 1, p. 124, ou estão com percentual zero de execução ou não dizem respeito a parcelas de serviço eventualmente aproveitadas pela Saneago.
30.	 Não obstante algum eventual aproveitamento de parcela das obras executadas com recursos do Contrato de Repasse pela Saneago, o fato é que as obras realizadas sob o manto do Convênio 1024/2013, e que complementariam aquelas executadas anteriormente, não foram concluídas e não atingiram funcionalidade. Assim, entendemos que não é possível atribuir benefício ou aproveitamento de parcela de obra executada com recursos do contrato de repasse, cujo complemento executado com recursos do Convênio 1024/2013 sequer foi concluído e não se alcançou funcionalidade. 
31.	 Dessa forma, entendemos afastada a hipótese de aproveitamento de eventual parcela das obras executadas com os recursos do Contrato de Repasse 128.249-81/2001. Ademais, já se passaram quase quinze anos desde a paralisação das obras, ao final de 2004, sem que até o momento nenhum benefício tenha sido gerado em proveito da população.
32.	 Com relação à causa motivadora da paralisação das obras, restou evidente que estas se encontravam paralisadas em 10/12/2004, há 20 dias, portanto, do término do mandato do Sr. Alfredo Arantes da Rocha, signatário do ajuste. Toda a execução das obras, no percentual de 59,96%, ocorreu no mandato desse responsável, não havendo registros de malversação de recursos públicos, locupletamento, desvios ou outras irregularidades.
33.	 Conforme apontado no item 22.2, letra 'a', é razoável supor que a paralisação das obras ao fim de seu mandato pode estar relacionada às condições climáticas do mês de dezembro, no qual o Estado de Goiás tem um regime de chuvas forte, sendo prática comum na área de engenharia suspender as obras, principalmente as de infraestrutura, durante o referido mês.
34.	 Dadas tais circunstâncias, não vislumbramos condutas praticadas pelo Sr. Alfredo Arantes da Rocha que tenham contribuído para a paralisação das obras ou o insucesso do empreendimento. Sendo assim, não há nos autos elementos suficientes para sua responsabilização.
35.	 Com relação ao Sr. Ipácio Divino de Oliveira, conforme ficou assente no item 22.2, o mesmo rescindiu em abril de 2005 os contratos de execução de obras em andamento no município, celebrados com a empresa Embrace. O próprio declarou, como razão de agir, a existência de pendências contidas no processo de prestação de contas do Convênio 3212/2001, que não foram saneadas a contento pela Embrace e pelo Sr. Alfredo Arantes da Rocha, seu antecessor.
36.	 Resta evidente que o nascedouro da inexecução das obras objeto do contrato de repasse, que culminou com o não alcance de funcionalidade, se deu exatamente na rescisão dos contratos com a empresa Embrace, conduta essa perpetrada pelo Sr. Ipácio Divino de Oliveira. Poderia o mesmo, ao nosso ver, ter preservado o contrato de execução das obras relacionadas ao contrato de repasse, uma vez que as pendências relacionadas ao Convênio 3212/2001 diziam respeito a outro contrato com a mesma empresa, porém independente daquele relacionado às obras do sistema de esgotamento sanitário.
37.	 Como bem destacado no despacho do relator (peça 25) , o Sr. Ipácio Divino de Oliveira: 
reconheceu que as obras foram paralisadas no início de sua gestão (2005) ; que a municipalidade assumira compromissos de manter e conservar os serviços até então executados, os quais não foram cumpridos ' (...) em virtude dos escassos recursos que vinha recebendo para manter os serviços essenciais, tais como: assistência social, saúde, educação, segurança, manutenção de estradas vicinais e do aumento de assentados no município'. Ao final, arrematou: 'Por essas razões [o município] não disponibilizou de verbas para investimentos na manutenção/conservação das ETEs iniciadas e não concluídas pela gestão anterior'.
38.	 O ato de rescindir todos os contratos com a Embrace, atingindo também a execução das obras objeto do contrato de repasse, não se fez acompanhar das medidas necessárias à assunção das obras pelo município ou às providencias necessárias à efetiva contratação de nova empresa executora, dando ensejo à paralisação absoluta das obras durante os quatro anos de seu mandato. Nesse sentido, deve o Sr. Ipácio Divino de Oliveira ser responsabilizado por tal conduta.
39.	 Quanto ao seu sucessor, Sr. Gaspar Alves de Souza, consta à peça 12, p. 25, declaração do próprio assumindo responsabilidade sobre a conclusão das obras, paralisadas na gestão anterior. Observe-se que a Caixa ofereceu ao mandatário em 2011, oportunidade e meios necessários à conclusão das obras, aprovando reprogramação financeira do contrato, no valor total de R$ 951.405,62 (peça 12, p. 16) , superior à previsão inicial de R$ 710.333,39. Entretanto, o responsável não retomou as obras, deixando transcorrer todo o seu mandato sem a adoção das medidas necessárias à conclusão das obras. Assim, deve responder solidariamente com o Sr. Ipácio Divino de Oliveira pelo dano apurado.
40.	 A respeito da responsabilização pela conclusão das obras, cabe citar trechos do relatório e voto relacionados ao Acórdão 3067/2019-TCU-Segunda Câmara, da relatoria do Min. Marcos Bemquerer, abaixo transcritos, que bem elucidam a questão:
20. Ao protelar a conclusão do empreendimento, para o qual havia recursos federais disponíveis e tempo suficiente em sua própria gestão, descumpriu o princípio constitucional da eficiência e concorreu para uma obra inacabada e sem serventia ao uso da população, gerando, sem dúvida, desperdício de recursos públicos que poderiam ter sido destinados para outras aplicações de interesse público. Tal situação impõe a irregularidade das contas desse ex-gestor, com débito e multa, na linha sugerida pela unidade técnica.
 (...) 
4. Tal entendimento está em consonância com a jurisprudência deste Tribunal de Contas, a exemplo das seguintes deliberações, com os respectivos enunciados:
a) Acórdão 4828/2018-TCU-Segunda Câmara: 'A omissão do prefeito sucessor em concluir obra paralisada em gestão anterior, havendo recursos financeiros do convênio disponíveis para tal finalidade, ou em adotar as medidas pertinentes para resguardar o erário enseja sua responsabilização solidária por eventual débito decorrente da não conclusão do objeto conveniado';
b) Acórdão 885/2018-2ªCâmara: 'A inércia de gestor sucessor em adotar as medidas administrativas a fim de concluir a execução de convênio iniciado na gestão anterior compromete o atingimento dos objetivos pactuados, configurando o desperdício de todo o recurso repassado, e não somente de parcela por ele gerida, razão pela qual deve responder pela integralidade do débito';
c) Acórdãos 6.363/2017, 13.590/2016 e 10.968/2015, da 2ª Câmara: 'Fica caracterizada a responsabilidade do prefeito sucessor quando, com recursos garantidos para tal, não retomar obra iniciada e não acabada pelo seu antecessor, por implicar desperdício de recursos públicos e contrariar o princípio da continuidade administrativa.'
41.	 Com relação ao Sr. Roberto de Faria Salomão, mandatário na gestão 2013/2016, observa-se que logo em seu primeiro ano à frente da administração municipal celebrou o Convênio 1024/2013 com a Saneago para conclusão das obras objeto do contrato de repasse e execução de outros serviços necessários à completude do sistema de esgotamento sanitário. Efetivou a contração de execução das obras ainda em setembro de 2013, conforme Contrato 204/2013 celebrado com a empresa Sanefer Construções e Empreendimentos Ltda. (peça 33, p. 21-31) .
42.	 Apesar do insucesso do empreendimento, dado o abandono das obras pela empresa Sanefer, entendemos que o responsável agiu com diligência e rapidez na construção de solução ao problema herdado de seus antecessores. Nesse sentido, entendemos desarrazoado impor-lhe responsabilidade pela não conclusão das obras.
43.	 Ademais, note-se que a obra iniciada pelo Sr. Roberto de Faria Salomão estava orçada em mais de R$ 12.411.145,22 (peça 33, p. 22) , ao passo que as obras objeto do contrato de repasse possuía escopo muito menor, com gasto previsto de somente R$ 710.333,39 e, portanto, de menor complexidade.
44.	 Por fim, a análise dos documentos e informações constantes dos autos não revela o cometimento de nenhuma irregularidade praticada pela Embrace - Empresa Brasil Central de Engenharia Ltda. A empresa somente recebeu pelos serviços efetivamente executados, não havendo o apontamento de qualquer outra irregularidade. O contrato foi rescindido unilateralmente pelo município, apesar de não haver problemas relacionados à execução das obras objeto do contrato de repasse, mas sim às obras do Convênio 3212/2001. Isto posto, não tendo praticado irregularidades na execução das obras objeto do contrato de repasse não deve ser responsabilizada nesses autos.
45.	 Dessa forma, considerando que as obras foram executadas parcialmente e sem obter funcionalidade, permanecendo paralisadas e sem aproveitamento posterior, os responsáveis devem responder pela integralidade dos recursos transferidos pela CAIXA, conforme datas de crédito dos desbloqueios realizados, a seguir informados.
	Data do crédito em conta
	Valor

	18/12/2002
	70.204,75

	12/2/2003
	109.261,16

	11/4/2003
	144.402,79

	18/8/2004
	44.118,97

	30/12/2004
	31.212,05

	TOTAL
	399.199,72

25.	Em função da análise procedida na instrução de peça 35, propôs-se a citação dos responsáveis, nos seguintes termos:
a)	realizar a CITAÇÃO solidária dos Srs. Ipácio Divino de Oliveira (CPF XXX.201.561-XX) e Gaspar Alves de Souza (CPF XXX.826.041-XX) , Prefeitos Municipais de Doverlândia/GO nas gestões de 2005/2008 e 2009/2012, respectivamente, com fundamento nos arts. 10, § 1º, e 12, incisos I e II, da Lei 8.443/1992 c/c o art. 202, incisos I e II, do RI/TCU, para que, no prazo de quinze dias, apresentem alegações de defesa e/ou recolham aos cofres do Tesouro Nacional a quantia abaixo indicada, atualizada monetariamente a partir das respectivas datas até o efetivo recolhimento, abatendo-se na oportunidade a quantia eventualmente ressarcida, na forma da legislação em vigor, em decorrência da irregularidade abaixo descrita:
	Irregularidade: execução parcial do objeto do Contrato de Repasse 128.249-81/2001 - Siafi 440867, em 59,96%, sem atingimento de etapa útil e benefício social esperado. 
	Dispositivos violados: parágrafo único do art. 70 da Constituição Federal; art. 93 do Decreto-Lei 200/67; art. 22 da IN/STN 1/97 e alínea 'a', item 3.2 da cláusula terceira, do Contrato de Repasse 128.249-81/2001 - Siafi 440867.
	Quantificação do débito:
	VALOR ORIGINAL (R$) 
	DATA DA OCORRÊNCIA

	70.204,75
	18/12/2002

	109.261,16
	12/02/2003

	144.402,79
	11/04/2003

	44.118,97
	18/08/2004

	31.212,05
	30/12/2004

	Cofre para recolhimento: Tesouro Nacional
	Conduta - Sr. Ipácio Divino de Oliveira: paralisar a execução das obras objeto do Contrato de Repasse 128.249-81/2001 - Siafi 440867, que já se encontravam com 59,96% de execução, por meio de rescisão contratual com a empresa Embrace, e deixar de adotar posteriores e efetivas medidas para sua continuidade, ensejando assim sua não conclusão, sem obtenção de funcionalidade e atingimento do benefício social esperado.
	Conduta - Sr. Gaspar Alves de Souza: deixar de dar continuidade às obras do sistema de esgotamento sanitário previstas no referido instrumento de repasse, que já se encontravam com 59,96% de execução, uma vez que não foram adotadas posteriores e efetivas medidas para a sua conclusão, mesmo diante da aprovação da reprogramação financeira do contrato pela Caixa em 2011, durante a sua gestão.
	Nexo de causalidade - Sr. Ipácio Divino de Oliveira: a paralisação da execução das obras objeto do Contrato de Repasse 128.249-81/2001 - Siafi 440867, por meio da rescisão contratual com a empresa Embrace, deixando de adotar posteriores e efetivas medidas para sua continuidade, ensejando assim sua não conclusão, sem obtenção de funcionalidade e atingimento do benefício social esperado, propiciou o não atingimento dos objetivos esperados do referido Contrato de Repasse, resultando em dano ao erário.
	Nexo de causalidade - Sr. Gaspar Alves de Souza: a não continuidade das obras do sistema de esgotamento sanitário previstas no referido instrumento de repasse, que já se encontravam com 59,96% de execução, uma vez que não foram adotadas posteriores e efetivas medidas para a sua conclusão, mesmo diante da aprovação da reprogramação financeira do contrato pela Caixa em 2011, durante a sua gestão, propiciou o não atingimento dos objetivos esperados do referido contrato de repasse, resultando em dano ao erário.
	Culpabilidade - Sr. Ipácio Divino de Oliveira: não há excludentes de ilicitude, de culpabilidade ou de punibilidade. É razoável supor que o responsável tinham consciência da ilicitude de sua conduta, sendo-lhe exigível conduta diversa daquelas que foram adotadas, qual seja, não paralisar sua execução e adotar todas as medidas necessárias à continuidade e conclusão das obras objeto do Contrato de Repasse 128.249-81/2001 - Siafi 440867, conforme obrigação prevista na alínea 'a', do item 3.2, da cláusula terceira do Contrato de Repasse, uma vez que haviam recursos financeiros disponíveis, para que fossem alcançados os objetivos sociais pretendidos, comprovando a boa e regular aplicação dos recursos.
	Culpabilidade - Sr. Gaspar Alves de Souza: não há excludentes de ilicitude, de culpabilidade ou de punibilidade. É razoável supor que os responsáveis tinham consciência da ilicitude de suas condutas, sendo-lhes exigível conduta diversa daquelas que foram adotadas, qual seja, adotar todas as medidas necessárias à continuidade e conclusão das obras objeto do Contrato de Repasse 128.249-81/2001 - Siafi 440867, conforme obrigação prevista na alínea 'a', do item 3.2, da cláusula terceira do Contrato de Repasse, uma vez que haviam recursos financeiros disponíveis, para que fossem alcançados os objetivos sociais pretendidos, comprovando a boa e regular aplicação dos recursos.
26.	Em cumprimento ao Pronunciamento da Unidade (peça 37) , foram promovidas as citações dos responsáveis conforme quadro a seguir:
	Responsável
	Ofício de citação
	Endereço
	Recebimento

	Ipácio Divino de Oliveira
	11826/2019 (peça 40) 
	Base de dados da Receita Federal (peça 39) 
	Peça 42

	Gaspar Alves de Souza
	11824/2019 (peça 41) 
	Base de dados da Receita Federal (peça 38) 
	Peça 43

27.	Transcorrido o prazo regimental fixado, o Sr. Gaspar Alves de Souza apresentou as alegações de defesa de peça 45, permanecendo o Sr. Ipácio Divino de Oliveira silente.
28.	Operam-se, portanto, para o Sr. Ipácio Divino de Oliveira, os efeitos da revelia, dando-se prosseguimento ao processo, nos termos do art. 12, §3º, da Lei 8.443/1992.
EXAME TÉCNICO
29.	Preliminarmente, cumpre tecer breves considerações sobre a forma como são realizadas as comunicações processuais no TCU. A esse respeito, destacam-se o art. 179, do Regimento Interno do TCU (Resolução 155, de 4/12/2002) e os arts. 3º e 4º, inciso III, § 1º, da Resolução TCU 170, de 30 de junho de 2004, in verbis:
Resolução 155/2002 (Regimento Interno) :
Art. 179. A citação, a audiência ou a notificação, bem como a comunicação de diligência, far se-ão:
I - mediante ciência da parte, efetivada por servidor designado, por meio eletrônico, fac-símile, telegrama ou qualquer outra forma, desde que fique confirmada inequivocamente a entrega da comunicação ao destinatário;
II - mediante carta registrada, com aviso de recebimento que comprove a entrega no endereço do destinatário;
III - por edital publicado no Diário Oficial da União, quando o seu destinatário não for localizado
 (...) 
Resolução TCU 170/2004:
Art. 3º As comunicações serão encaminhadas aos seus destinatários por meio de:
I - correio eletrônico, fac-símile ou telegrama;
II - servidor designado;
III - carta registrada, com aviso de recebimento;
IV - edital publicado no Diário Oficial da União, quando o seu destinatário não for localizado, nas hipóteses em que seja necessário o exercício de defesa'.
 (...) 
Art. 4º. Consideram-se entregues as comunicações:
I - efetivadas conforme disposto nos incisos I e II do artigo anterior, mediante confirmação da ciência do destinatário;
II - realizadas na forma prevista no inciso III do artigo anterior, com o retorno do aviso de recebimento, entregue comprovadamente no endereço do destinatário;
III - na data de publicação do edital no Diário Oficial da União, quando realizadas na forma prevista no inciso IV do artigo anterior.
§ 1º O endereço do destinatário deverá ser previamente confirmado mediante consulta aos sistemas disponíveis ao Tribunal ou a outros meios de informação, a qual deverá ser juntada ao respectivo processo.
 (...) 
30.	Portanto, a validade da citação via postal não depende de que o aviso de recebimento seja assinado pelo próprio destinatário da comunicação, o que dispensa, no caso em tela, a entrega do AR em 'mãos próprias'. A exigência da norma é no sentido de o Tribunal verificar se a correspondência foi entregue no endereço correto, residindo aqui a necessidade de certeza inequívoca. 
31.	Não é outra a orientação da jurisprudência do TCU, conforme se verifica nos julgados a seguir transcritos:
São válidas as comunicações processuais entregues, mediante carta registrada, no endereço correto do responsável, não havendo necessidade de que o recebimento seja feito por ele próprio (Acórdão 3648/2013-TCU-Segunda Câmara, Relator Ministro José Jorge) ;
É prescindível a entrega pessoal das comunicações pelo TCU, razão pela qual não há necessidade de que o aviso de recebimento seja assinado pelo próprio destinatário. Entregando se a correspondência no endereço correto do destinatário, presume-se o recebimento da citação. (Acórdão 1019/2008-TCU-Plenário, Relator Ministro Benjamin Zymler) ;
As comunicações do TCU, inclusive as citações, deverão ser realizadas mediante Aviso de Recebimento - AR, via Empresa Brasileira de Correios e Telégrafos, bastando para sua validade que se demonstre que a correspondência foi entregue no endereço correto. (Acórdão 1526/2007-TCU-Plenário, Relator Ministro Aroldo Cedraz) .
32.	A validade do critério de comunicação processual do TCU foi referendada pelo Supremo Tribunal Federal, nos termos do julgamento do MS-AgR 25.816/DF, por meio do qual se afirmou a desnecessidade da ciência pessoal do interessado, entendendo-se suficiente a comprovação da entrega do 'AR' no endereço do destinatário:
EMENTA: AGRAVO REGIMENTAL. MANDADO DE SEGURANÇA. DESNECESSIDADE DE INTIMAÇÃO PESSOAL DAS DECISÕES DO TRIBUNAL DE CONTAS DA UNIÃO. ART. 179 DO REGIMENTO INTERNO DO TCU. INTIMAÇÃO DO ATO IMPUGNADO POR CARTA REGISTRADA, INICIADO O PRAZO DO ART. 18 DA LEI nº 1.533/51 DA DATA CONSTANTE DO AVISO DE RECEBIMENTO. DECADÊNCIA RECONHECIDA. AGRAVO IMPROVIDO.
O envio de carta registrada com aviso de recebimento está expressamente enumerado entre os meios de comunicação de que dispõe o Tribunal de Contas da União para proceder às suas intimações.
O inciso II do art. 179 do Regimento Interno do TCU é claro ao exigir apenas a comprovação da entrega no endereço do destinatário, bastando o aviso de recebimento simples.
33.	No caso em apreço a citação do Sr. Ipácio Divino de Oliveira é válida, uma vez que foi encaminhada para o seu endereço constante da base de dados da Receita Federal e efetivamente recebida, conforme registrado no quadro do item 26. 
34.	Quanto ao mérito, nos processos do TCU, a revelia não conduz à presunção de que seriam verdadeiras todas as imputações levantadas contra os responsáveis, diferentemente do que ocorre no processo civil, em que a revelia do réu opera a presunção da verdade dos fatos narrados pelo autor. Dessa forma, a avaliação da responsabilidade dos agentes não pode prescindir da prova existente no processo ou para ele carreada. 
35.	Ao não apresentar sua defesa, o responsável deixou de produzir prova quanto à regularidade da aplicação dos recursos do convênio, em afronta às normas que impõem aos jurisdicionados a obrigação legal de, sempre que demandados pelos órgãos de controle, apresentarem os documentos que demonstrem a correta utilização das verbas públicas, a exemplo do contido no art. 93 do Decreto-Lei 200/67: 'Quem quer que utilize dinheiros públicos terá de justificar seu bom e regular emprego na conformidade das leis, regulamentos e normas emanadas das autoridades administrativas competentes.' 
36.	Considerando o princípio da verdade real que rege a atuação desta Corte, ainda que as alegações de defesa não tenham sido apresentadas pelo responsável, a revelia não afasta a obrigatoriedade da análise dos elementos probatórios disponíveis nos autos, conforme reiterados acórdãos do Tribunal (Acórdão 163/2015-TCU-Segunda Câmara, Rel.  Min. Subst. André de Carvalho; 2.685/2015 - 2ª Câmara, Rel. Min. Raimundo Carreiro; 2.801/2015 - 1ª Câmara, Rel. Min. Walton Alencar Rodrigues; 4.340/2015 - 1ª Câmara, Rel. Min. Subst. Weder de Oliveira e 5.537/2015 - 1ª Câmara, Rel. Min. Subst. Weder de Oliveira) . Assim, procurou-se buscar, em manifestações do responsável na fase interna desta Tomada de Contas Especial, se havia argumentos que pudessem ser aproveitados em seu favor.	
37.	Reexaminando os autos, observa-se que o responsável foi notificado na fase interna pela CAIXA, conforme edital publicado em 25/11/2013 (peça 1, p. 24) . Não obstante, não apresentou justificativas ou documentos para afastar as irregularidades, conforme indicado no item VI do Relatório do Tomador de Contas (peça 1, p. 174) . Assim, não encontramos nenhum outro argumento nos autos que possa vir a ser analisado e posteriormente utilizado para afastar as irregularidades apontadas. 
38.	Vale ressaltar que a pretensão punitiva do TCU, conforme Acórdão 1441/2016-TCU-Plenário, que uniformizou a jurisprudência acerca dessa questão, subordina-se ao prazo geral de prescrição indicado no art. 205 do Código Civil, que é de 10 anos, contado da data de ocorrência da irregularidade sancionada, nos termos do art. 189 do Código Civil, sendo este prazo interrompido pelo ato que ordenar a citação, a audiência ou a oitiva do responsável. No caso em exame, por se tratar de condutas omissivas, materializadas pela não execução integral do objeto conveniado, o marco inicial para a contagem da prescrição da pretensão punitiva deve ser as datas finais dos mandatos de cada prefeito, por ser estas as datas limites em que poderiam agir para a não configuração das irregularidades. Dessa forma, considerando que o ato de ordenação da citação foi assinado em 1/11/2019 (peça 37) , houve o decurso de prazo superior a 10 anos para o Sr. Ipácio Divino de Oliveira (mandato concluído em 31/12/2008) , ocorrendo assim a prescrição da pretensão punitiva. Quanto ao Sr.  Gaspar Alves de Souza (mandato concluído em 31/12/2012) , não houve o decurso de prazo superior a 10 anos, não ocorrendo assim a prescrição da pretensão punitiva.
39.	Em se tratando de processo em que a parte interessada não se manifestou acerca das irregularidades imputadas, não há elementos para que se possa efetivamente aferir e reconhecer a ocorrência de boa-fé na conduta do responsável ou de quaisquer outros excludentes de culpabilidade, podendo o Tribunal, desde logo, proferir o julgamento de mérito pela irregularidade das contas, nos termos dos §§ 2º e 6º do art. 202 do Regimento Interno do TCU. (Acórdão 133/2015-TCU-Primeira Câmara, Rel. Min. Bruno Dantas; 2.455/2015 - 1ª Câmara, Rel. Min. Bruno Dantas; 3.604/2015 - 1ª Câmara, Rel. Min. Bruno Dantas; 5.070/2015 - 2ª Câmara, Rel. Min. Subst. André de Carvalho e 2.424/2015 - Plenário, Rel. Min. Benjamin Zymler) .
40.	Dessa forma, o Sr. Ipácio Divino de Oliveira deve ser considerado revel, nos termos do art. 12, §3º, da Lei 8.443/1992.
41.	Passamos então a analisar as alegações de defesa apresentadas pelo Sr. Gaspar Alves de Souza (peça 45) .
42.	Argumentos: inicialmente, o responsável observa que o contrato de repasse foi firmado na gestão do Sr. Alfredo Arantes da Rocha (gestão de 2001-2004) , entendendo que as obras deveriam ter sido concluídas naquela gestão ou, no máximo, na de seu sucessor, Sr. Ipácio Divino de Oliveira (gestão de 2005-2008) , sendo que ambos a deixaram inacabada.
43.	Alega ter tentado retomar as obras inacabadas, mas diante de dificuldades encontradas, considerando o longo tempo e a ausência de documento deixados pelas gestões anteriores, não logrou êxito em levar o projeto adiante, apesar de ter realizado inúmeras diligências.
44.	Assim, entende injusto penalizá-lo pela não conclusão da obra, cuja omissão deve ser atribuída ao Sr. Alfredo Arantes da Rocha.
45.	Sustenta ainda que a retomada das obras pelo seu sucessor, Sr. Roberto de Faria Salomão (gestão de 2013-2016) , somente foi possível em razão de várias ações administrativas por ele adotadas em sua gestão (2009-2012) , ressaltando que não houve de sua parte enriquecimento ilícito, malversação de recursos públicos, descaracterizando quaisquer ilícitos de sua parte.
46.	Assim, requer que seja reconhecida a ausência de sua responsabilidade no processo, excluindo-o desta TCE.
47.	Análise: primeiramente, o fato de seus antecessores não terem concluído as obras objeto do contrato de repasse não o isenta de suas responsabilidades por concluí-las. Isso porque vigora o princípio da continuidade administrativa, que impõe ao gestor a obrigação de dar continuidade aos empreendimentos iniciados em gestões anteriores.
48.	Observa-se que o responsável foi notificado pela CAIXA em 23/9/2009 a regularizar as pendências verificadas (peça 12, p. 37) . Em função disso, conforme apontado no item 39 da instrução de peça 35 e reproduzido no item 24, o responsável solicitou prorrogação da vigência do contrato de repasse e prestou declaração à CAIXA, em 3/12/2009, assumindo a responsabilidade pela conclusão das obras (peça 12, p. 25) , o que fez com que a CAIXA autorizasse, em janeiro/2011, a reprogramação financeira do contrato de repasse, aumentando seu valor inicialmente previsto de R$ 710.333,39 para R$ 951.405,52 (peça 12, p. 16) . 
49.	Ante a inércia do responsável em retomar as obras, a CAIXA o notificou em 22/5/2012 (peça 12, p. 13) a restituir os valores repassados ao município.
50.	Registre-se que foi o próprio responsável quem requereu a prorrogação do prazo para conclusão das obras, fato que comprova seu conhecimento da situação e sua disposição em dar prosseguimento à execução do objeto contratado, o que, todavia, não o fez.
51.	Acerca da responsabilização pela não conclusão de obras pelos sucessores, além do Acórdão 3067/2019-TCU-Segunda Câmara, da relatoria do Min. Marcos Bemquerer, já transcrito no item 24, a jurisprudência do Tribunal é pacífica quanto à obrigatoriedade de o sucessor concluir obras iniciadas e não concluídas por seus antecessores, como tratado no Acórdão 2900/2012-TCU-Primeira Câmara, Relator Weder de Oliveira, Acórdão 4828/2018-TCU-Segunda Câmara, Relator Aroldo Cedraz, Acórdão 6363/2017-TCU-Segunda Câmara, Relator Marcos Bemquerer; Acórdão 10968/2015-TCU-Segunda Câmara, Relatora Ana Arraes, Acórdão 13590/2016-TCU-Segunda Câmara, Relator Marcos Bemquerer e Acórdão 885/2018-TCU-Segunda Câmara, Relatora Ana Arraes.
52.	A exegese da jurisprudência é que a falta de continuidade na execução do objeto por parte do prefeito sucessor, gerando, assim, a não-serventia do ajuste pactuado, quando há recursos para tanto, além de prejudicar o princípio da continuidade administrativa, enseja o abandono e sucateamento do que foi até então executado, caracterizando desperdício de todo o recurso público repassado.
53.	Dessa forma, apesar de o Sr. Gaspar Alves não ter gerido recursos do contrato de repasse, deve ser responsabilizado solidariamente pelo prejuízo ao erário, uma vez que sua inércia o coloca dentro do nexo de causalidade do dano ao erário, na medida em que era exigível que ele adotasse as providências necessárias para a conclusão do empreendimento iniciado na gestão anterior, em respeito ao princípio da continuidade administrativa, visando assim atingir o interesse público. Sob o aspecto financeiro, frise-se que haviam recursos públicos suficientes para tanto, havendo inclusive aumento de recursos pela CAIXA, conforme registrado no item 33.
54.	Quanto à alegada ausência de documentos deixados pelas gestões antecessoras, todos os projetos e demais informações necessárias à retomada das obras poderiam ter sido solicitadas à CAIXA, não se constituindo, dessa maneira, fato impeditivo à adoção das providências objetivando concluir o objeto conveniado.
55.	Sobre as possíveis ações que teria adotado e que, no seu entender, facilitaram a retomada das obras pelo Sr. Roberto de Faria Salomão (gestão de 2013-2016) , deixou o responsável de enumerá-las e tecer considerações a respeito, não havendo o que analisar.
56.	A respeito de não restar configurado de sua parte enriquecimento ilícito ou malversação de recursos públicos, conforme citado no item 38, sua responsabilização não advém de desvios ou locupletamento de recursos, mas sim dos prejuízos causados ao erário, decorrentes da conduta descrita em sua citação, que abaixo se reproduz:
Conduta - Sr. Gaspar Alves de Souza: deixar de dar continuidade às obras do sistema de esgotamento sanitário previstas no referido instrumento de repasse, que já se encontravam com 59,96% de execução, uma vez que não foram adotadas posteriores e efetivas medidas para a sua conclusão, mesmo diante da aprovação da reprogramação financeira do contrato pela Caixa em 2011, durante a sua gestão.
57.	Conclusão: procedida a análise das alegações de defesa apresentadas, constata-se que o responsável não foi capaz de elidir as irregularidades, não trazendo em sua defesa nenhum elemento convincente e capaz de afastar sua conduta causadora dos prejuízos apontados. Dessa forma, suas as alegações de defesa devem ser rejeitadas.
CONCLUSÃO
58.	Em face da análise promovida na seção 'exame técnico', restou demonstrado que os argumentos apresentados pelo Sr. Gaspar Alves de Souza não foram suficientes para afastar a irregularidade a ele atribuída, relativa à não adoção das providências necessárias à retomada e conclusão das obras relativas ao Contrato de Repasse 128.249-81/2001, tendo por objeto 'a execução de Ação de Saneamento Básico - Esgotamento Sanitário'
59.	Quanto ao Sr. Ipácio Divino de Oliveira, deve ser considerado revel, nos termos do art. 12, §3º, da Lei 8.443/1992.
60.	Verifica-se que inexistem nos autos elementos que demonstrem a boa-fé dos responsáveis ou a ocorrência de outros excludentes de ilicitude, punibilidade ou culpabilidade. Desse modo, suas contas devem ser julgadas irregulares, nos termos do art. 202, § 6º, do Regimento Interno do TCU, procedendo-se à sua condenação em débito, abstendo-se, todavia, de aplicar a multa prevista no art. 57 da Lei 8.443/1992 ao Sr. Ipácio Divino de Oliveira, em razão da ocorrência da prescrição da pretensão punitiva, conforme registrado no item 42.
PROPOSTA DE ENCAMINHAMENTO
61.	Diante do exposto, submetem-se os autos à consideração superior, propondo-se a adoção das seguintes medidas:
a) 	considerar revel o Sr. Ipácio Divino de Oliveira (CPF XXX.201.561-XX) , Prefeito de Doverlândia/GO, na gestão 2005-2008;
b)	rejeitar as alegações de defesa apresentadas pelo Sr. Gaspar Alves de Souza (CPF XXX.826.041-XX) , Prefeito de Doverlândia/GO, na gestão 2009-2012;
c)	com fundamento nos arts. 1º, inciso I, 16, inciso III, alínea 'c', da Lei 8.443/1992 c/c os arts. 19 e 23, inciso III, da mesma Lei, e com arts. 1º, inciso I; 209, inciso III; 210 e 214, inciso III, do Regimento Interno, que sejam julgadas irregulares as contas do Sr. Ipácio Divino de Oliveira (CPF XXX.201.561-XX) , Prefeito de Doverlândia/GO, na gestão 2005-2008 e do Sr. Gaspar Alves de Souza (CPF XXX.826.041-XX) , Prefeito de Doverlândia/GO, na gestão 2009-2012, condenando-os, solidariamente, ao pagamento das quantias a seguir especificadas, com a fixação do prazo de quinze dias, a contar da notificação, para comprovar, perante o Tribunal (art. 214, inciso III, alínea 'a', do Regimento Interno) , o recolhimento da dívida aos cofres do Tesouro Nacional, atualizada monetariamente e acrescida dos juros de mora, calculados a partir das datas discriminadas, até a data do recolhimento, na forma prevista na legislação em vigor.
	VALOR ORIGINAL (R$) 
	DATA DA OCORRÊNCIA

	70.204,75
	18/12/2002

	109.261,16
	12/02/2003

	144.402,79
	11/04/2003

	44.118,97
	18/08/2004

	31.212,05
	30/12/2004

d) 	aplicar individualmente ao Sr. Gaspar Alves de Souza (CPF XXX.826.041-XX) , Prefeito de Doverlândia/GO, na gestão 2009-2012, a multa prevista no art. 57 da Lei 8.443/92 c/c o art. 267 do RI/TCU, fixando-lhes o prazo de quinze dias, a contar da notificação, para que comprove, perante o Tribunal (art. 214, III, a, do Regimento Interno do TCU) , o recolhimento da dívida aos cofres do Tesouro Nacional, atualizada monetariamente desde a data do acórdão que vier a ser proferido por este Tribunal até a do efetivo recolhimento, se pagas após o vencimento, na forma da legislação em vigor;
e) 	autorizar, desde logo, nos termos do art. 28, inciso II, da Lei 8.443/1992, a cobrança judicial dos responsáveis, caso não atendidas as notificações;
f)	autorizar desde logo, se requerido pelos responsáveis, o pagamento da dívida em até 36 parcelas mensais e consecutivas, nos termos do art. 26 da Lei 8.443/1992 c/c o art. 217 do Regimento Interno, fixando-lhes o prazo de quinze dias, a contar do recebimento da notificação, para comprovarem perante o Tribunal o recolhimento da primeira parcela, e de trinta dias, a contar da parcela anterior, para comprovar o recolhimento das demais parcelas, devendo incidir sobre cada valor mensal, atualizado monetariamente, os juros de mora devidos, na forma prevista na legislação em vigor, alertando-os que a falta de comprovação do recolhimento de qualquer parcela importará no vencimento antecipado do saldo devedor, nos termos do § 2º do art. 217 do Regimento Interno deste Tribunal;
g)	enviar cópia do Acórdão que vier a ser proferido à Caixa Econômica Federal, aos responsáveis e ao Município de Doverlândia/GO, para ciência, informando-os que a deliberação, acompanhada do Relatório e Voto que a fundamentarem, estará disponível para consulta no endereço www.tcu.gov.br/acordaos, além de esclarecer que, caso requerido, o TCU poderá fornecer sem custos as correspondentes cópias, de forma impressa; e
h)	encaminhar cópia da deliberação, bem como do relatório e do voto que a fundamentarem, ao Procurador-Chefe da Procuradoria da República no Estado de Goiás, nos termos do § 3º do art. 16 da Lei 8.443/1992 c/c o § 7º do art. 209 do Regimento Interno do TCU, para adoção das medidas que entender cabíveis."
2. 	Mediante parecer acostado à peça 50, o Ministério Público junto a este Tribunal (MPjTCU) manifestou concordância parcial com a proposta da unidade técnica, sugerindo ajustes no encaminhamento, conforme transcrição a seguir:
	"Cuidam os autos de tomada de contas especial instaurada pela Caixa Econômica Federal (Caixa) , na qualidade de mandatária da extinta Secretaria Especial de Desenvolvimento Urbano da Presidência da República (Sedu/PR) , em desfavor dos Srs. Alfredo Arantes da Rocha, Ipácio Divino de Oliveira, Gaspar Alves de Souza e Roberto de Faria Salomão, todos ex-prefeitos de Doverlândia/GO, em razão da inexecução parcial e não atingimento dos objetivos do Contrato de Repasse nº 128.249-81/2001, cujo objeto era a implantação de sistema de esgotamento sanitário naquele Município.
2.	Para consecução da finalidade pactuada, foram previstos R$ 710.333,39, dos quais R$ 700.000,00 seriam repassados pela União e o restante corresponderia à contrapartida municipal. Da participação federal, foram efetivamente desbloqueados R$ 399.199,72. O ajuste vigeu entre 31/12/2001 e 30/03/2015.
3.	Segundo apurado pelo ente repassador, as obras foram paralisadas quando a execução física havia atingido 59,96% do pactuado. Essa parcela executada, no entanto, não apresentou funcionalidade, o que implicou na impugnação de todo o valor transferido ao Município. A responsabilidade foi atribuída aos prefeitos que tiveram mandato durante o período de vigência do contrato de repasse. O primeiro utilizou os recursos, mas não concluiu as obras; o segundo rescindiu o contrato de execução dos serviços e não providenciou a continuidade das obras; o terceiro, embora tenha também requisitado a prorrogação do instrumento de repasse, não deu continuidade à execução do objeto; o quarto buscou, sem sucesso, concluir o sistema de esgotamento sanitário.
4.	Na fase externa desta TCE, a unidade técnica inicialmente manteve a responsabilidade somente do primeiro mandatário municipal, Sr. Alfredo Arantes da Rocha, por considerar que ele deveria ter revertido a paralisação das obras, tendo em vista dispor de recursos suficientes para isso. Apesar de regularmente citado, o ex-gestor não compareceu aos autos. Diante da revelia do responsável, a unidade instrutora propôs julgar irregulares suas contas e condená-lo ao ressarcimento do dano equivalente ao montante integral desbloqueado (peça 21) .
5.	Em pronunciamento anterior (peça 24) , manifestei concordância com esse encaminhamento. Vossa Excelência, por outro lado, vislumbrou a necessidade de melhor avaliar as causas da paralisação das obras, de modo a identificar mais precisamente a responsabilização pela irregularidade, bem como de obter informações atualizadas acerca de eventual aproveitamento da parcela executada, a fim de quantificar corretamente o débito (peça 25) .
6.	As medidas saneadoras foram, então, devidamente empreendidas pela unidade técnica, a qual apresenta agora nova instrução de mérito (peça 47) . No novo posicionamento, manteve-se a impugnação do valor total repassado ao Município, uma vez que se confirmou que o sistema de esgotamento sanitário de Doverlândia/GO não entrou em funcionamento, mesmo após nova tentativa frustrada de conclusão do empreendimento com recursos estaduais.
7.	Com relação à responsabilização, a unidade instrutora propõe agora atribuí-la não mais ao primeiro ex-prefeito, mas aos seus dois sucessores imediatos. A exclusão do Sr. Alfredo Arantes da Rocha adveio do entendimento de que a paralisação das obras teria ocorrido como seria usual no final de cada ano, em virtude do período chuvoso na localidade. Assim, o ex-mandatário municipal não teria ingerência sobre a paralisação dos serviços.
8.	Por sua vez, teria sido o seu sucessor, Sr. Ipácio Divino de Oliveira, o responsável imediato por essa paralisação, tendo em vista ter decretado a rescisão do contrato com a construtora contratada para a implantação do sistema de esgotamento sanitário. Esse mesmo ex-gestor teria se comprometido a dar prosseguimento aos serviços por meio de execução direta, o que não ocorreu. 
9.	O terceiro mandatário na sequência, Sr. Gaspar Alves de Souza, seria responsável em razão do princípio da continuidade administrativa. Este ex-gestor municipal também solicitara a prorrogação do contrato de repasse, porém nada executou.
10.	Já o quarto ex-prefeito, Sr. Roberto de Faria Salomão, foi excluído pela unidade técnica da relação processual por ter providenciado a retomada das obras a partir da obtenção de recursos estaduais e da promoção de nova contratação para a execução dos serviços.
11.	Promoveu-se, então, a citação dos Srs. Ipácio Divino de Oliveira e Gaspar Alves de Souza como responsáveis solidários pelo dano correspondente ao montante desbloqueado no âmbito do Contrato de Repasse nº 128.249-81/2001. Ambos os ex-gestores foram regularmente notificados, porém somente o Sr. Gaspar Alves de Souza apresentou alegações de defesa (peça 45) . Cumpre, portanto, reconhecer a revelia relativamente ao Sr. Ipácio Divino de Oliveira, nos termos do art. 12, § 3º, da Lei nº 8.443/92, e dar prosseguimento ao processo.
12.	Ao analisar as alegações de defesa, a Secex-TCE concluiu que os argumentos se mostraram insuficientes para elidir a irregularidade ou para modificar a atribuição de responsabilidades. Por conseguinte, propôs julgar irregulares as contas dos Srs. Ipácio Divino de Oliveira e Gaspar Alves de Souza, condená-los ao recolhimento do débito no valor histórico de R$ 399.199,72, sancionar o segundo deles com multa proporcional ao dano (reconhecendo a prescrição da pretensão punitiva em relação ao primeiro) e enviar cópia da decisão à Procuradoria da República em Goiás.
13.	Em vista dos elementos presentes nos autos, manifesto concordância parcial com as análises efetuadas pela unidade técnica. Quanto ao montante do dano, mantenho o entendimento, concordante com o da Secex-TCE, de que equivale ao valor total desbloqueado e aplicado nas obras inacabadas, uma vez que não apresentaram funcionalidade, mesmo decorridos mais de dez anos após a aplicação dos recursos.
14.	No que concerne à responsabilização, considero adequada a reinclusão dos prefeitos sucessores na relação processual, devendo ser-lhes atribuída a responsabilidade solidária pela reparação do dano aos cofres públicos. Caberia a eles dar continuidade às obras e evitar a perda dos recursos aplicados no objeto inconcluso. 
15.	Com as devidas vênias, manifesto divergência somente no que concerne à exclusão do primeiro prefeito, Sr. Alfredo Arantes da Rocha, do rol de responsáveis. Tendo em vista que ele se manteve silente nos autos, não há elementos que autorizem crer que a paralisação das obras ainda durante o seu mandato decorreria simplesmente da aproximação de período chuvoso. Essa condição climática não está evidenciada no processo. Portanto, considero que sua responsabilidade pela reparação do dano decorrente da inexecução parcial do objeto deve ser mantida, solidariamente com seus sucessores.
16.	Ante o exposto, este representante do Ministério Público de Contas manifesta concordância parcial com o encaminhamento proposto pela unidade técnica (peça 47) , sugerindo, como único ajuste, a inclusão do Sr. Alfredo Arantes da Rocha como responsável solidário pelo débito, devendo, assim, ter também suas contas julgadas irregulares e ser condenado à reparação do dano."
	
É o Relatório.

8.1. Eduardo Talvani de Lima Couto (7.909/OAB-GO) e outros, representando Gaspar Alves de Souza.  
8.2. Marcelo Ribeiro Fernandes (17.338/OAB-GO), representando Alfredo Arantes da Rocha.  
8.3. Wilmar Antônio de Lisboa (12144/OAB-GO) e outros, representando Roberto de Faria Salomão.

Subprocurador-Geral Paulo Soares Bugarin.

TOMADA DE CONTAS ESPECIAL. IMPUGNAÇÃO TOTAL DAS DESPESAS REALIZADAS. EXECUÇÃO PARCIAL DO OBJETO. CONTAS IRREGULARES. DÉBITO. MULTA.

TOMADA DE CONTAS ESPECIAL (TCE)

Secretaria de Controle Externo de Tomada de Contas Especial (SecexTCE).

Em exame Tomada de Contas Especial (TCE) instaurada pela Caixa Econômica Federal (Caixa) , em desfavor dos Srs. Alfredo Arantes da Rocha (gestão 2001/2004) , Ipácio Divino de Oliveira (gestão 2005/2008) , Gaspar Alves de Souza (gestão 2009/2012) e Roberto de Faria Salomão (gestão 2013/2016) , todos ex-prefeitos de Doverlândia/GO, em razão da impugnação total das despesas realizadas com os recursos repassados àquele município, por meio do Contrato de Repasse 128.249-81/2001, para a "execução de Ação de Saneamento Básico - Esgotamento Sanitário", cujo valor total após aditivos quantificou R$ 773.661,59, dos quais R$ 700.000,00 são oriundos de repasse federal e o restante contrapartida do município. O ajuste vigeu entre 31/12/2001 e 30/03/2015.
2.	Para a consecução das obras o município contratou a empresa Embrace - Empresa Brasil Central de Engenharia Ltda. (CNPJ 01.542.489/0001-96) . A Caixa apurou uma execução de 59,96% do total previsto, havendo registro de que as obras foram paralisadas em 10/12/2004 (peça 1, p. 124-126) , ou seja, no final do mandato do Sr. Alfredo Arantes da Rocha (gestão 2001/2004) . Da participação federal, foram efetivamente desbloqueados R$ 399.199,72.
3.	Essa parcela executada, no entanto, não apresentou funcionalidade, o que implicou na impugnação de todo o valor transferido ao Município. No momento da instauração da presente TCE pela Caixa, a entidade atribuiu a responsabilidade solidária a todos os prefeitos que tiveram mandato durante o período de vigência do contrato de repasse. O primeiro porque utilizou os recursos, mas não concluiu as obras; o segundo porque rescindiu o contrato de execução dos serviços e não providenciou a continuidade das obras; o terceiro porque, embora tenha também requisitado a prorrogação do instrumento de repasse, não deu continuidade à execução do objeto; o quarto porque buscou, sem sucesso, concluir o sistema de esgotamento sanitário.
4.	Contudo, na fase externa desta TCE, a unidade técnica inicialmente manteve a responsabilidade somente do primeiro mandatário municipal, Sr. Alfredo Arantes da Rocha, por considerar que ele deveria ter revertido a paralisação das obras. Apesar de regularmente citado, o ex-gestor não compareceu aos autos. Diante da revelia do responsável, a unidade instrutora e o Ministério Público junto ao TCU (MPjTCU) propuseram, em pareceres uniformes, julgar irregulares suas contas e condená-lo ao ressarcimento do dano equivalente ao montante integral desbloqueado (peças 21-24) .
5.	Vindo os autos ao meu Gabinete, vislumbrei a necessidade de melhor avaliar as causas da paralisação das obras, de modo a identificar mais precisamente a responsabilização pela irregularidade, bem como de obter informações atualizadas acerca de eventual aproveitamento da parcela executada, a fim de quantificar corretamente o débito. Diante disso, restituí o processo à unidade de origem para a realização das respectivas diligências saneadoras (Despacho à peça 25) .
6.	Com base nas informações e documentos colhidos em resposta às diligências realizadas, a Secretaria de Controle Externo de Tomada de Contas Especial (Secex-TCE) proferiu nova instrução de mérito (peça 47) , mantendo a impugnação do valor total repassado ao Município, uma vez que se confirmou que o sistema de esgotamento sanitário de Doverlândia/GO não entrou em funcionamento, mesmo após nova tentativa frustrada de conclusão do empreendimento com recursos estaduais.
7.	Com relação à responsabilização, contudo, a unidade instrutora propõe agora atribuí-la não mais ao primeiro ex-prefeito, mas aos seus dois sucessores imediatos. A exclusão do Sr. Alfredo Arantes da Rocha adveio do entendimento de que a paralisação das obras teria ocorrido como seria usual no final de cada ano, em virtude do período chuvoso na localidade. Assim, o ex-mandatário municipal não teria ingerência sobre a paralisação dos serviços.
8.	Por sua vez, teria sido o seu sucessor, Sr. Ipácio Divino de Oliveira, o responsável imediato por essa paralisação, tendo em vista ter decretado a rescisão do contrato com a construtora contratada para a implantação do sistema de esgotamento sanitário. Esse mesmo ex-gestor teria se comprometido a dar prosseguimento aos serviços por meio de execução direta, o que não ocorreu. 
9.	O terceiro mandatário na sequência, Sr. Gaspar Alves de Souza, seria responsável em razão do princípio da continuidade administrativa. Esse ex-gestor municipal também solicitara a prorrogação do contrato de repasse, porém nada executou.
10.	Já o quarto ex-prefeito, Sr. Roberto de Faria Salomão, foi excluído pela unidade técnica da relação processual por ter providenciado a retomada das obras a partir da obtenção de recursos estaduais e da promoção de nova contratação para a execução dos serviços.
11.	Diante desses novos entendimentos, a SecexTCE promoveu a citação dos Srs. Ipácio Divino de Oliveira e Gaspar Alves de Souza como responsáveis solidários pelo dano correspondente ao montante desbloqueado no âmbito do Contrato de Repasse nº 128.249-81/2001. 
12.	Ambos os ex-gestores foram regularmente notificados, porém somente o Sr. Gaspar Alves de Souza apresentou alegações de defesa (peça 45) . 
13.	Ao analisar tais alegações de defesa, a unidade técnica concluiu que os argumentos se mostraram insuficientes para elidir a irregularidade. Por conseguinte, propôs julgar irregulares as contas dos Srs. Ipácio Divino de Oliveira e Gaspar Alves de Souza, condená-los ao recolhimento do débito no valor histórico de R$ 399.199,72, sancionar o segundo deles com multa proporcional ao dano (reconhecendo a prescrição da pretensão punitiva em relação ao primeiro) e enviar cópia da decisão à Procuradoria da República em Goiás.
14.	O MPjTCU, por sua vez, manifestou concordância parcial com o encaminhamento proposto, sugerindo, como único ajuste, a inclusão do Sr. Alfredo Arantes da Rocha como responsável solidário pelo débito, devendo, assim, ter também suas contas julgadas irregulares e ser condenado à reparação do dano.  
15.	Com vênias à divergência do Parquet, anuo às conclusões e encaminhamentos propostos pela SecexTCE, cujos fundamentos incorporo às minhas razões de decidir, sem prejuízo de tecer breves comentários a respeito.
16.	Considero adequado o entendimento da SecexTCE e do órgão ministerial em relação à reinclusão dos prefeitos sucessores na relação processual, senhores Ipácio Divino de Oliveira (gestão 2005/2008) e Gaspar Alves de Souza (gestão 2009/2012) , devendo ser-lhes atribuída a responsabilidade solidária pela reparação do dano aos cofres públicos, pois, sem dúvida, cabia a eles adotarem providências para dar continuidade às obras e evitar a perda dos recursos aplicados no objeto inconcluso.
17.	Alinho-me também aos posicionamentos da unidade técnica e do MPjTCU, mais uma vez uniformes nesse ponto, para afastamento da responsabilidade do Sr. Roberto de Faria Salomão (gestão 2013/2016) , pois este adotou medidas que lhe competiam para a continuidade da execução do objeto, tendo, nesse sentido, realizado nova contratação para o remanescente da obra, ainda que posteriormente essa continuidade tenha se frustrado.
18. 	A divergência entre o posicionamento da SecexTCE e do MPjTCU reside, portanto, na responsabilização solidária do Sr. Alfredo Arantes da Rocha (gestão 2001/2004) . A unidade instrutora entende que deve ser afastada sua responsabilização, pois a paralisação da consecução do objeto teria se dado por razões alheias à sua vontade (período chuvoso) . De outra forma, o Parquet considera, em face de o responsável ter se mantido silente nos autos, que não haveria elementos que autorizassem crer que a paralisação das obras ainda durante o seu mandato seria decorrente da aproximação de período chuvoso, pois essa condição climática não estaria evidenciada no processo.
19.	Acompanho, nesse ponto, a proposta da secretaria responsável pela instrução. Com vistas a melhor balizar meu posicionamento, realizei rápida pesquisa ao Banco de Dados Meteorológicos do Instituto Nacional de Meteorologia (INMET) , disponível gratuitamente no sítio eletrônico do respectivo instituto (http://www.inmet.gov.br/portal/index.php?r=bdmep/bdmep, acesso em 23/6/2020) , tendo verificado as seguintes informações pluviométricas da estação meteorológica da cidade de Jataí/GO, localidade em que se situa a estação meteorológica mais próxima do município de Doverlândia/GO:
	Data
	 Precipitação (mm) 

	01/12/2004
	                   2,80 

	02/12/2004
	                         -   

	03/12/2004
	                    1,90 

	04/12/2004
	                    9,00 

	05/12/2004
	                  22,10 

	06/12/2004
	                         -   

	07/12/2004
	                    1,50 

	08/12/2004
	                  29,70 

	09/12/2004
	                  10,00 

	10/12/2004
	                    7,70 

	11/12/2004
	                  14,20 

	12/12/2004
	                         -   

	13/12/2004
	                  33,40 

	14/12/2004
	                         -   

	15/12/2004
	                         -   

	16/12/2004
	                  35,20 

	17/12/2004
	                    0,20 

	18/12/2004
	                    6,50 

	19/12/2004
	                    4,50 

	20/12/2004
	                  37,60 

	21/12/2004
	                  26,00 

	22/12/2004
	                  16,40 

	23/12/2004
	                  26,80 

	24/12/2004
	                  25,00 

	25/12/2004
	                  23,80 

	26/12/2004
	                         -   

	27/12/2004
	                    6,30 

	28/12/2004
	                  19,40 

	29/12/2004
	                    0,20 

	30/12/2004
	                    3,20 

	31/12/2004
	                  13,10 

20.	Conforme se depreende da tabela acima, no mês de dezembro/2004, período em que foram paralisadas as obras, houve, realmente, diversos dias chuvosos e boa parte deles com precipitação acima de 8 mm, o que é um indicativo de chuvas mais intensas, capazes de efetivamente prejudicar o andamento de serviços a céu aberto (Acórdãos 490/2005 e 1.179/2016, ambos do Plenário do TCU, entre outros) .
21. 	Por essas razões, considero plausíveis as alegações acerca da recorrência de chuvas no período, o que teria motivado a suspensão da execução da obra naquele mês. Assim sendo, entendo que não seria razoável responsabilizar o sr. Alfredo Arantes da Rocha, uma vez que a contratação e todo o montante executado das obras foram realizados ao longo de seu mandato como prefeito, tendo estas sido suspensas ao final de sua gestão, por motivos alheios à sua vontade.
Ante o exposto, VOTO por que este Colegiado aprove a minuta de Acórdão que ora submeto à apreciação.
TCU, Sala das Sessões Ministro Luciano Brandão Alves de Souza, em 22 de setembro de 2020.
Ministro JOÃO AUGUSTO RIBEIRO NARDES 
Relator